ACORDAO-COMPLETO-2532043

ACÓRDÃO 6504/2022 ATA 36/2022 - SEGUNDA CÂMARA

VISTOS, relatados e discutidos estes autos referentes à Tomada de Contas Especial instaurada pelo Fundo Nacional de Saúde, em decorrência da não comprovação da boa e regular aplicação de recursos do Sistema Único de Saúde - SUS transferidos ao Município de Presidente Sarney/MA, nos exercícios de 2015 a 2016, na modalidade fundo a fundo.
ACORDAM os Ministros do Tribunal de Contas da União, reunidos em sessão da 2ª Câmara, ante as razões expostas pelo Relator, em:
9.1. com fundamento nos arts. 1º, inciso I, 16, inciso III, alíneas "b" e "c", 19, caput, e 23, inciso III, da Lei 8.443/1992, julgar irregulares as contas da Sra. Jamily Bittencourt Soares e dos Srs. Ciriaco Demetrio Pereira e Edison Bispo Chagas, e condená-los, solidariamente, ao pagamento das quantias abaixo discriminadas, atualizadas monetariamente e acrescidas dos juros de mora, calculados a partir das correspondentes datas até a efetiva quitação, fixando-lhes o prazo de 15 (quinze) dias, a contar do recebimento da notificação, para que comprovem, perante o Tribunal (art. 214, inciso III, alínea "a", do Regimento Interno/TCU) , o recolhimento da dívida ao Fundo Nacional de Saúde, na forma da legislação em vigor:
                      TRIBUNAL DE CONTAS DA UNIÃO	TC Processo 013.245/2020-1
	Data 
	Valor (R$) 

	7/7/2015
	2.620,00

	7/8/2015
	381,00

	7/8/2015
	2.501,40

	7/8/2015
	2.257,06

	7/8/2015
	2.265,00

	7/8/2015
	1.947,05

	7/8/2015
	1.745,60

	7/8/2015
	1.470,90

	7/8/2015
	917,80

	7/8/2015
	1.719,00

	7/8/2015
	2.751,40

	7/8/2015
	2.985,40

	7/8/2015
	557,50

	25/8/2015
	1.367,97

	11/9/2015
	1.333,80

	11/9/2015
	1.482,87

	11/9/2015
	1.002,21

	11/9/2015
	4.177,40

	11/9/2015
	3.905,90

	24/9/2015
	2.153,20

	28/9/2015
	2.798,60

	1º/10/2015
	2.875,85

	5/10/2015
	480,00

	5/10/2015
	2.508,00

	5/10/2015
	803,30

	5/10/2015
	592,00

	5/10/2015
	2.317,20

	5/10/2015
	400,28

	6/10/2015
	1.500,00

	6/10/2015
	1.159,37

	6/10/2015
	850,45

	6/10/2015
	3.582,00

	6/10/2015
	339,80

	6/10/2015
	964,40

	19/10/2015
	2.500,00

	12/11/2015
	2.929,25

	12/11/2015
	3.685,25

	19/11/2015
	495,94

	19/11/2015
	1.961,40

	19/11/2015
	5.404,94

	19/11/2015
	1.501,65

	19/11/2015
	308,50

	19/11/2015
	1.068,66

	19/11/2015
	1.136,98

	19/11/2015
	349,20

	19/11/2015
	3.565,75

	20/11/2015
	2.476,50

	20/11/2015
	559,00

	20/11/2015
	375,00

	20/11/2015
	840,00

	24/11/2015
	3.733,75

	24/11/2015
	2.569,50

	15/12/2015
	3.733,75

	15/12/2015
	1.965,05

	23/12/2015
	5.651,50

	30/12/2015
	2.738,00

	30/12/2015
	586,60

	30/12/2015
	2.295,00

	30/12/2015
	2.325,88

	30/12/2015
	1.785,00

	30/12/2015
	385,00

	30/12/2015
	1.352,80

	30/12/2015
	507,38

	30/12/2015
	2.070,68

	30/12/2015
	552,40

	30/12/2015
	1.200,00

	30/12/2015
	820,50

	30/12/2015
	2.129,00

	30/12/2015
	351,00

	16/2/2016
	510,00

	16/2/2016
	789,00

	16/2/2016
	2.480,40

	17/2/2016
	2.784,25

	17/2/2016
	3.262,75

	21/3/2016
	3.528,00

	21/3/2016
	2.914,00

	23/3/2016
	3.218,80

	23/3/2016
	3.285,69

	23/3/2016
	2.513,68

	23/3/2016
	4.952,36

	23/3/2016
	2.937,79

	23/3/2016
	2.436,20

	23/3/2016
	241,31

	30/3/2016
	3.274,78

	30/3/2016
	4.930,11

	30/3/2016
	1.032,89

	30/3/2016
	734,78

	19/4/2016
	2.654,00

	19/4/2016
	4.146,00

	20/4/2016
	4.325,35

	20/4/2016
	4.945,20

	6/5/2016
	3.765,80

	6/5/2016
	696,00

	6/5/2016
	782,50

	6/5/2016
	1.078,30

	6/5/2016
	3.760,30

	6/5/2016
	3.966,00

	6/5/2016
	1.380,26

	6/5/2016
	458,80

	6/5/2016
	1.442,00

	6/5/2016
	1.174,30

	10/5/2016
	4.156,33

	10/5/2016
	5.189,55

	10/5/2016
	5.567,25

	13/5/2016
	3.451,20

	18/12/2015
	2.180,95

9.2. com fulcro nos arts. 1º, inciso I, 16, inciso III, alínea "c", 19, caput, e 23, inciso III, da Lei 8.443/1992, julgar irregulares as contas do Município de Presidente Sarney/MA e condená-lo ao pagamento das quantias abaixo discriminadas, atualizadas monetariamente e acrescidas dos juros de mora, calculados a partir das correspondentes datas até a efetiva quitação, fixando-lhe o prazo de 15 (quinze) dias, a contar do recebimento da notificação, para que comprove, perante o Tribunal (art. 214, inciso III, alínea "a", do Regimento Interno/TCU) , o recolhimento da dívida ao Fundo Nacional de Saúde, na forma da legislação em vigor:
	Valor (R$) 
	Data 

	10.695,00
	04/03/2016

	10.695,00
	04/04/2016

	10.695,00
	03/05/2016

9.3. aplicar, individualmente, à Sra. Jamily Bittencourt Soares e aos Srs. Ciriaco Demetrio Pereira e Edison Bispo Chagas a multa prevista no art. 57 da Lei 8.443/1992, no valor de R$ 30.000,00 (trinta mil reais) , fixando-lhes o prazo de 15 (quinze) dias, a contar da notificação, para que comprovem, perante o Tribunal (art. 214, inciso III, alínea "a", do Regimento Interno/TCU) , o recolhimento da dívida ao Tesouro Nacional, atualizada monetariamente desde a data deste Acórdão até a do efetivo recolhimento, se for paga após o vencimento, na forma da legislação em vigor;
9.4. aplicar à Sra. Jamily Bittencourt Soares a multa prevista no art. 58, inciso II, da Lei 8.443/1992, no valor de R$ 10.000,00 (dez mil reais) , fixando-lhe o prazo de 15 (quinze) dias, a contar da notificação, para que comprove, perante o Tribunal (art. 214, inciso III, alínea "a", do Regimento Interno/TCU) , o recolhimento da dívida ao Tesouro Nacional, atualizada monetariamente desde a data deste Acórdão até a do efetivo recolhimento, se for paga após o vencimento, na forma da legislação em vigor;
9.5. autorizar, caso requerido, nos termos do art. 26 da Lei 8.443/1992, o parcelamento das dívidas em até 36 (trinta e seis) parcelas mensais e sucessivas, sobre as quais incidirão os correspondentes acréscimos legais (débito: atualização monetária e juros de mora; multa: atualização monetária) , esclarecendo aos responsáveis que a falta de pagamento de qualquer parcela importará no vencimento antecipado do saldo devedor, sem prejuízo das demais medidas legais;
9.6. autorizar, desde logo, a cobrança judicial das dívidas a que se refere este Acórdão, caso não atendidas as notificações, com base no art. 28, inciso II, da Lei 8.443/1992; e 
9.7. remeter cópia deste Acórdão à Procuradoria da República no Estado do Maranhão, com fundamento no art. 16, § 3º, da Lei 8.443/1992 c/c o art. 209, § 7º, do Regimento Interno/TCU, bem como ao Fundo Nacional de Saúde, para ciência.

Tomada de contas especial instaurada pelo Fundo Nacional de Saúde em razão da não comprovação da regular aplicação dos recursos repassados, pela União, na modalidade fundo a fundo, ao Município de Presidente Sarney/MA no período de 1º/07/2015 a 31/05/2016.

Segunda Câmara

Município de Presidente Sarney/MA.

3. Responsáveis: Jamily Bittencourt Soares (XXX.383.263-XX); Ciriaco Demetrio Pereira (XXX.370.793-XX); Edison Bispo Chagas (XXX.278.403-XX); e Município de Presidente Sarney/MA (01.613.745/0001-99).

13.1. Ministros presentes: Bruno Dantas (Presidente), Augusto Nardes, Aroldo Cedraz e Antonio Anastasia.
13.2. Ministro-Substituto presente: Marcos Bemquerer Costa (Relator).

MARCOS BEMQUERER

Adoto como parte deste Relatório a instrução inserta à peça 124, que contou com a anuência do escalão dirigente da Secretaria de Controle Externo de Tomada de Contas Especial - SecexTCE (peças 125 e 126) , a seguir transcrita com alguns ajustes de forma:
"INTRODUÇÃO
Cuidam os autos de tomada de contas especial instaurada pelo Fundo Nacional de Saúde em desfavor de Jamily Bittencourt Soares (...) , Ciriaco Demetrio Pereira (...) , Edison Bispo Chagas (...) e do Município de Presidente Sarney/MA (...) , em razão da não comprovação da regular aplicação dos recursos [federais repassados àquela municipalidade].
HISTÓRICO
Em 4/2/2019, com fundamento na IN/TCU 71/2012, alterada pela IN/TCU 76/2016 e DN/TCU 155/2016, o dirigente do Fundo Nacional de Saúde autorizou a instauração da tomada de contas especial (peça 61) . O processo foi registrado no sistema e-TCE com o número 6/2019.
Os recursos repassados pelo Fundo Nacional de Saúde ao Município de Presidente Sarney/MA, no período de 1º/7/2015 a 31/5/2016, na modalidade fundo a fundo, foram auditados pelo Departamento Nacional de Auditoria do SUS (Denasus) , conforme consignado nos relatórios (peças 23, 24, 25, 34, 35 e 36) .
O fundamento para a instauração da Tomada de Contas Especial, conforme consignado na matriz de responsabilização elaborada pelo tomador de contas, foi a constatação da seguinte irregularidade:
'Não comprovação da efetiva entrega e recebimento dos produtos pagos a diversas empresas; falta, por período superior a 60 dias, do profissional médico que compõe a equipe Saúde da Família da USB de Três Furos.'
Os responsáveis arrolados na fase interna foram devidamente comunicados e, diante da ausência de justificativas suficientes para elidir a irregularidade e da não devolução dos recursos, instaurou-se a tomada de contas especial.
No relatório (peça 81) , o tomador de contas concluiu que o prejuízo importaria no valor original de R$ 259.656,40, imputando a responsabilidade a Jamily Bittencourt Soares, Secretária Municipal de Saúde no período de 2/1/2013 a 20/9/2016, na condição de ordenadora de despesas; a Ciriaco Demetrio Pereira, tesoureiro da SMS no período de 2/1/2015 a 30/12/2016 e a Edison Bispo Chagas, prefeito no período de 1º/1/2009 a 31/12/2016, na condição de gestores dos recursos; e ao município de Presidente Sarney/MA, na condição de contratado.
Em 31/1/2020, a Controladoria-Geral da União emitiu o relatório de auditoria (peça 84) , em concordância com o relatório do tomador de contas. O certificado de auditoria e o parecer do dirigente do órgão de controle interno concluíram pela irregularidade das presentes contas (peças 85 e 86) .
Em 16/3/2020, o ministro responsável pela área atestou haver tomado conhecimento das conclusões contidas no relatório e certificado de auditoria, bem como do parecer conclusivo do dirigente do órgão de controle interno, manifestando-se pela irregularidade das contas, e determinou o encaminhamento do processo ao Tribunal de Contas da União (peça 87) .
À peça 90, foram efetuadas as análises relativas aos fatos e documentos contidos nos autos, tendo sido proposta a realização de citação e audiência dos responsáveis, corroborada pelo então Diretor e Secretário da Unidade Técnica (peças 91 e 92) .
Destarte, por meio dos elementos assentados às peças 97, 100, 115 e 116, foram efetuadas as notificações aos responsáveis, consoante se encontra resumido na peça 123 (Despacho de Conclusão das Comunicações Processuais) . A despeito de corretamente efetuadas as aludidas comunicações, três responsáveis se mantiveram silentes, podendo ser considerados revéis, nos termos do art. 12, § 3º, da Lei 8.443/1992. Apenas a responsável Jamily Bittencourt Soares apresentou a sua defesa, em peça única, assentada na peça 120 e 121.
ANÁLISE DOS PRESSUPOSTOS DE PROCEDIBILIDADE DA IN/TCU 71/2012
Avaliação de Viabilidade do Exercício do Contraditório e Ampla Defesa
Verifica-se que não houve o transcurso de mais de dez anos desde o fato gerador sem que tenha havido a notificação dos responsáveis pela autoridade administrativa federal competente (art. 6º, inciso II, c/c art. 19, da IN/TCU 71/2012, modificada pela IN/TCU 76/2016) , uma vez que o fato gerador da irregularidade sancionada ocorreu em 13/5/2016, e os responsáveis foram notificados sobre a irregularidade, pela autoridade administrativa competente, conforme abaixo:
1. Jamily Bittencourt Soares, por meio do edital acostado à peça 58, publicado em 10/9/2018;
Ciriaco Demetrio Pereira, por meio do ofício acostado à peça 53, recebido em 6/8/2018, conforme AR (peça 57) ;
Edison Bispo Chagas, por meio do ofício acostado à peça 51, recebido em 6/8/2018, conforme AR (peça 54) ; e
Município de Presidente Sarney/MA, por meio do ofício acostado à peça 59, recebido em 25/9/2018, conforme AR (peça 60) .
Valor de Constituição da TCE
	Verifica-se, ainda, que o valor atualizado do débito apurado (sem juros) , em 1º/1/2017, é de R$ 275.706,66, portanto, superior ao limite mínimo de R$ 100.000,00, na forma estabelecida conforme os arts. 6º, inciso I, e 19, da IN/TCU 71/2012, modificada pela IN/TCU 76/2016.
OUTROS PROCESSOS/DÉBITOS NOS SISTEMAS DO TCU COM OS MESMOS RESPONSÁVEIS
Informa-se que foi encontrado processo no Tribunal com um dos responsáveis:
	Responsável
	Processo

	Edison Bispo Chagas
	Processo 028.313/2019-4 [TCE, aberto]

Informa-se que foi encontrado débito imputável a um dos responsáveis, no banco de débitos existente no sistema e-TCE:
	Responsável
	Débito inferior

	Edison Bispo Chagas
	2339/2020 (R$ 20.481,75) - Dano inferior ao limite de instauração da TCE cadastrado

A tomada de contas especial está, assim, devidamente constituída e em condição de ser instruída.
EXAME TÉCNICO			
Da validade das notificações:
Preliminarmente, cumpre tecer breves considerações sobre a forma como são realizadas as comunicações processuais no TCU. A esse respeito, destacam-se o art. 179 do Regimento Interno/TCU (Resolução 155/2002) e os arts. 3º e 4º, inciso III, § 1º, da Resolução TCU 170/2004, in verbis:
Regimento Interno/TCU
'Art. 179. A citação, a audiência ou a notificação, bem como a comunicação de diligência, farseão:
I - mediante ciência da parte, efetivada por servidor designado, por meio eletrônico, fac-símile, telegrama ou qualquer outra forma, desde que fique confirmada inequivocamente a entrega da comunicação ao destinatário;
II - mediante carta registrada, com aviso de recebimento que comprove a entrega no endereço do destinatário;
III - por edital publicado no Diário Oficial da União, quando o seu destinatário não for localizado;'
Resolução TCU 170/2004
'Art. 3º As comunicações serão dirigidas ao responsável, ou ao interessado, ou ao dirigente de órgão ou entidade, ou ao representante legal ou ao procurador constituído nos autos, com poderes expressos no mandato para esse fim, por meio de:
I - correio eletrônico, fac-símile ou telegrama;
II - servidor designado;
III - carta registrada, com aviso de recebimento;
IV - edital publicado no Diário Oficial da União, quando o seu destinatário não for localizado, nas hipóteses em que seja necessário o exercício de defesa.
Art. 4º. Consideram-se entregues as comunicações:
I - efetivadas conforme disposto nos incisos I e II do artigo anterior, mediante confirmação da ciência do destinatário;
II - realizadas na forma prevista no inciso III do artigo anterior, com o retorno do aviso de recebimento, entregue comprovadamente no endereço do destinatário;
III - na data de publicação do edital no Diário Oficial da União, quando realizadas na forma prevista no inciso IV do artigo anterior.
§ 1º O endereço do destinatário deverá ser previamente confirmado mediante consulta aos sistemas disponíveis ao Tribunal ou a outros meios de informação, a qual deverá ser juntada ao respectivo processo.'
Bem se vê, portanto, que a validade da citação via postal não depende de que o aviso de recebimento seja assinado pelo próprio destinatário da comunicação, o que dispensa, no caso em tela, a entrega do AR em 'mãos próprias'. A exigência da norma é no sentido de o Tribunal verificar se a correspondência foi entregue no endereço correto, residindo aqui a necessidade de certeza inequívoca.
Não é outra a orientação da jurisprudência do TCU, conforme se verifica dos julgados a seguir transcritos:
'São válidas as comunicações processuais entregues, mediante carta registrada, no endereço correto do responsável, não havendo necessidade de que o recebimento seja feito por ele próprio' (Acórdão 3648/2013-TCU-Segunda Câmara, Relator Min. José Jorge) ;
'É prescindível a entrega pessoal das comunicações pelo TCU, razão pela qual não há necessidade de que o aviso de recebimento seja assinado pelo próprio destinatário. Entregandose a correspondência no endereço correto do destinatário, presume-se o recebimento da citação' (Acórdão 1019/2008-TCU-Plenário, Relator Min. Benjamin Zymler) ;
'As comunicações do TCU, inclusive as citações, deverão ser realizadas mediante Aviso de Recebimento-AR, via Empresa Brasileira de Correios e Telégrafos, bastando para sua validade que se demonstre que a correspondência foi entregue no endereço correto.' (Acórdão 1526/2007-TCU-Plenário, Relator Min. Aroldo Cedraz) .
A validade do critério de comunicação processual do TCU foi referendada pelo Supremo Tribunal Federal, nos termos do julgamento do MS-AgR 25.816/DF, por meio do qual se afirmou a desnecessidade da ciência pessoal do interessado, entendendo-se suficiente a comprovação da entrega do 'AR' no endereço do destinatário:
'Ementa: Agravo Regimental. Mandado de Segurança. Desnecessidade de intimação pessoal das decisões do Tribunal de Contas da União. Art. 179 do Regimento Interno do TCU. Intimação do ato impugnado por carta registrada, iniciado o prazo do art. 18 da Lei nº 1.533/51 da data constante do aviso de recebimento. Decadência reconhecida. Agravo improvido.
O envio de carta registrada com aviso de recebimento está expressamente enumerado entre os meios de comunicação de que dispõe o Tribunal de Contas da União para proceder às suas intimações.
O inciso II do art. 179 do Regimento Interno do TCU é claro ao exigir apenas a comprovação da entrega no endereço do destinatário, bastando o aviso de recebimento simples.'
Da revelia dos responsáveis Ciriaco Demetrio Pereira, Edison Bispo Chagas e Município de Presidente Sarney/MA
No caso vertente, a citação dos responsáveis Ciriaco Demetrio Pereira, Edison Bispo Chagas e [do] Município de Presidente Sarney/MA se deu em endereços provenientes de pesquisas de endereços realizadas pelo TCU (vide parágrafos acima) , porquanto, devido ao insucesso de realizar a citação em endereço constante na base de dados da Receita Federal custodiada pelo TCU, em relação ao responsável Edison Bispo Chagas (peças 95, 99 e 102) , buscou-se a notificação em endereço proveniente das bases de dados públicas custodiadas pelo TCU (TSE e Renach) e das bases de dados do próprio TCU.
A entrega dos ofícios citatórios desses responsáveis, nesses endereços, ficou comprovada, conforme a seguir demonstrado:
Ciriaco Demetrio Pereira, mediante ofício constante à peça 97, enviado para o endereço da base de dados CPF da Receita Federal (peça 96) e recebido em 22/6/2021, conforme AR (peça 104) ;
Edison Bispo Chagas, mediante ofício constante à peça 116, enviado para o endereço da base de dados Renach (peça 113) , recebido em 3/11/2021, conforme AR (peça 119) ; e
Município de Presidente Sarney/MA, mediante ofício constante à peça 100, enviado para o endereço da base de dados CNPJ da Receita Federal (peça 94) e recebido em 9/6/2021, conforme AR (peça 103) .
Nos processos do TCU, a revelia não leva à presunção de que seriam verdadeiras todas as imputações levantadas contra os responsáveis, diferentemente do que ocorre no processo civil, em que a revelia do réu opera a presunção da verdade dos fatos narrados pelo autor (Acórdão 1009/2018-TCU-Plenário, Relator Min. Bruno Dantas; 2369/2013 e 2449/2013-Plenário, Relator Min. Benjamin Zymler) . Dessa forma, a avaliação da responsabilidade do agente não pode prescindir da prova existente no processo ou para ele carreada.
Ao não apresentar sua defesa, os responsáveis deixaram de produzir prova da regular aplicação dos recursos sob sua responsabilidade, em afronta às normas que impõem, aos gestores públicos, a obrigação legal de, sempre que demandados pelos órgãos de controle, apresentarem os documentos que demonstrem a correta utilização das verbas públicas, a exemplo do contido no art. 93 do Decreto-lei 200/1967: 'Quem quer que utilize dinheiros públicos terá de justificar seu bom e regular emprego na conformidade das leis, regulamentos e normas emanadas das autoridades administrativas competentes.'
Mesmo as alegações de defesa não sendo apresentadas, considerando o princípio da verdade real que rege esta Corte, procurou-se buscar, em manifestações dos responsáveis, na fase interna desta Tomada de Contas Especial, se havia algum argumento que pudesse ser aproveitado a seu favor.
No entanto, os responsáveis não se manifestaram na fase interna, não havendo, assim, nenhum argumento que possa vir a ser analisado e posteriormente servir para afastar as irregularidades apontadas.
Em se tratando de processo em que as partes interessadas não se manifestaram acerca da irregularidade imputada, não há elementos para que se possa efetivamente aferir e reconhecer a ocorrência de boa-fé na conduta dos responsáveis, podendo este Tribunal, desde logo, proferir o julgamento de mérito pela irregularidade das contas, conforme os termos dos §§ 2º e 6º do art. 202 do Regimento Interno/TCU (Acórdãos 2.064/2011, Relator Ministro Ubiratan Aguiar, 6.182/2011, Relator Ministro Substituto Weder de Oliveira, 4.072/2010, Relator Ministro Valmir Campelo, 1.189/2009, Relator Ministro Substituto Marcos Bemquerer, todos da 1ª Câmara; e Acórdão 731/2008-TCU-Plenário, Relator Ministro Aroldo Cedraz) .
Dessa forma, os responsáveis Ciriaco Demetrio Pereira, Edison Bispo Chagas e o Município de Presidente Sarney/MA devem ser considerados revéis, nos termos do art. 12, § 3º, da Lei 8.443/1992, devendo as contas das pessoas físicas ser julgadas irregulares, condenando-os ao débito apurado e aplicando-lhes as multas previstas nos arts. 57 e 58 da Lei 8.443/1992.
Ressalte-se, no que se refere ao ente municipal, conforme jurisprudência deste Tribunal, que a boa-fé dos entes federados é presumida, tendo em vista que somente pode ser analisada a boafé em relação à conduta humana, e não em relação a entes públicos, por serem desprovidos de capacidade volitiva.
Diante disso, propõe-se a concessão de novo e improrrogável prazo para o recolhimento do débito de responsabilidade do município de Presidente Sarney/MA, atualizado monetariamente sem a incidência de juros de mora, nos termos do art. 12, § 1º, da Lei 8.443/1992 e 202, § 3º, do RITCU.
Audiência e citação efetuadas por meio do Ofício 60086/2021-TCU/Seproc, expedido em 25/10/2021 (peça 115) :
[Defesa] da Sra. Jamily Bittencourt Soares (peça 120) :
30.	No que se refere ao questionamento de a quantidade de médicos apresentada ser inferior ao cadastro do CNES, a defendente justificou que a Estratégia Saúde da Família - ESF visa à reorganização da atenção básica no país, de acordo com os preceitos do Sistema Único de Saúde, e é tida, pelo Ministério da Saúde e [pelos] gestores estaduais e municipais, como estratégia de expansão, qualificação e consolidação da atenção básica, por favorecer a reorientação do processo de trabalho com maior potencial de aprofundar os princípios, diretrizes e fundamentos da atenção básica, de ampliar a resolutividade e impacto na situação de saúde das pessoas e coletividade, além de propiciar importante relação de custo-efetividade. Um ponto importante é o estabelecimento de uma equipe multiprofissional (Equipe de Saúde da Família - ESF) composta por, no mínimo:
médico generalista, ou especialista em Saúde da Família, ou médico de Família e Comunidade;
enfermeiro generalista ou especialista em Saúde da Família;
 (III) auxiliar ou técnico de enfermagem; e
agentes comunitários de saúde.
31. Podem ser acrescentados, a essa composição, os profissionais de Saúde Bucal: cirurgiãodentista generalista ou especialista em Saúde da Família, auxiliar e/ou técnico em Saúde Bucal. Durante todo o período na secretaria, [a defendente] conseguiu manter as equipes em funcionamento, pois representavam a única forma de garantir assistência à população. [O] médico cadastrado prestava outro serviço no Município e recebia seu salário em outra folha de pagamento, sendo garantida sua atuação na equipe.
32. 	No que concerne à aquisição de gêneros alimentícios e demais despesas sem comprovação de entrega de recebimento, alegou que: [havia] uma equipe responsável por esses procedimentos e [pela] prestação de contas; [a defendente] não tinha acesso ao gerenciador nem às senhas do sistema de pagamento; [ela] solicitava os materiais, [os quais, na entrega, eram conferidos no setor responsável]; [agora] percebe que o controle de recebimento não [atendia às normas de atesto das] notas recebidas, o que levou a falhas e à falta de controle.
Análise:
Os argumentos apresentados esclareceram o modus operandi da Secretaria de Saúde do Município, sem apresentar nenhum [elemento capaz de descaracterizar] as irregularidades que demandaram o chamamento da responsável aos autos, rejeitando-se as razões de justificativa e alegações de defesa.
34.	É sabido que cabe ao responsável demonstrar, por meio da documentação exigida na legislação de regência, a boa e regular aplicação dos recursos públicos federais geridos e que a regularidade do pagamento com recursos públicos somente é assegurada com a observância dos procedimentos prévios de liquidação e empenho da despesa.
34.1.	Ressalte-se que a responsabilização dos agentes públicos integrantes da relação processual desta TCE é compatível com o entendimento firmado pelo TCU no item 9.3.3, do Acórdão 1072/2017-TCU-Plenário, da relatoria do Ministro Bruno Dantas, segundo o qual o dano ao erário deve ser restituído ao FNS pelos gestores:
'9.3.3. tratando-se de débito decorrente de dano ao erário propriamente dito, cabe ao gestor responsável pela irregularidade a obrigação de devolver os recursos, visto que, nessas situações, não há evidências de que eles tenham sido aplicados em prol de alguma finalidade pública, devendo a recomposição ser feita ao Fundo Nacional de Saúde, em respeito ao disposto no art. 2º, inciso VII, do Decreto 3.964/2001 combinado com o art. 33, § 4º, da Lei 8.080/1990.'
34.2. Considerando os ilícitos acima identificados, a imputação de responsabilidade atende aos pressupostos estabelecidos na jurisprudência desta Corte de Contas. Com efeito, há elementos para individualizar as condutas, o nexo de causalidade entre estas e as irregularidades geradoras do dano, e está caracterizada a atuação, no mínimo culposa, dos responsáveis, conforme resumido na matriz de responsabilização.
34.3.	No que tange à justificativa de que a supervisão e o controle de senhas não estavam sob [sua alçada], mas sim do gerenciador do sistema, cumpre observar que, conforme disposto no art. 9º, caput e inciso III, da Lei 8.080/1990, é competência do secretário municipal de saúde a gestão do Sistema Único de Saúde (SUS) na esfera municipal, devendo ser responsabilizado quando evidenciada conduta omissiva ou comissiva em eventuais práticas ilícitas apuradas, razão pela qual não cabe acolher tais alegações/justificativas.
34.4. Encontram-se, na jurisprudência desta Corte, diversos julgados nessa direção, podendo ser citados os Acórdão 6347/2013-TCU-Primeira Câmara, Relator Ministro José Múcio Monteiro, 704/2013-2ª Câmara, Relator Ministro Substituto André de Carvalho. Ressalte-se que, conforme entendimento adotado no Acórdão 6230/2014-TCU-Segunda Câmara, Relator Ministro Substituto  Marcos Bemquerer, impõe-se também a responsabilização do titular do Município, em solidariedade com os ex-secretários de saúde, quando tenha concorrido indiretamente para as irregularidades, desde que configurada atuação culposa in vigilando ou in eligendo.
34.5. No caso concreto, quanto à ausência de entrega de produtos/equipamentos adquiridos, o Denasus apontou [como responsáveis] os três gestores de recursos: a secretária municipal de saúde à época, Jamily Bittencourt Soares, o prefeito Edison Bispo Chagas e o tesoureiro Ciríaco Demetrio Pereira, em infringência à Lei 4.320/1964, art. 63, §§ 1º e 2º, c/c os art. 62 e 83, e Decreto Federal 93.872/1986, art. 36 c/c art. 42.
Prescrição da Pretensão Punitiva
35.	Vale ressaltar que a pretensão punitiva do TCU, conforme Acórdão 1.441/2016Plenário, Relator Ministro Benjamin Zymler [e Redator Min. Walton Alencar Rodrigues], que uniformizou a jurisprudência acerca dessa questão, subordina-se ao prazo geral de prescrição indicado no art. 205 do Código Civil, que é de dez anos, contado da data de ocorrência da irregularidade sancionada, nos termos do art. 189, do Código Civil, sendo este prazo interrompido pelo ato que ordenar a citação, a audiência ou a oitiva dos responsáveis.
36.	No caso em exame, a perspectiva de aplicação de penalidade aos responsáveis [não é] alcançada pela prescrição, uma vez que a irregularidade sancionada se deu até 13/5/2016 e o ato de ordenação da citação e audiência ocorreram em 31/3/2021, em prazo inferior a dez anos.
CONCLUSÃO
37.	[Os] responsáveis Ciriaco Demetrio Pereira, Edison Bispo Chagas e o Município de Presidente Sarney/MA optaram pelo silêncio, configurando a revelia, nos termos do § 3º do art. 12 da Lei 8.443/1992. A Sra. Jamily Bittencourt Soares, a despeito de ter apresentado as suas justificativas e alegações de defesa, não conseguiu demonstrar a inexistência [das irregularidades] que demandaram o seu chamamento aos autos. Assim, nenhum dos mencionados responsáveis logrou comprovar a boa e regular aplicação dos recursos.
38.	Ademais, inexistem, nos autos, elementos que demonstrem a boa-fé das pessoas físicas ou a ocorrência de outras excludentes de culpabilidade.
39.	Verifica-se também que não houve a prescrição da pretensão punitiva, conforme análise já realizada.
40.	Tendo em vista que não constam, dos autos, elementos que permitam reconhecer a boafé das pessoas físicas [elencadas como] responsáveis, sugere-se que as suas contas sejam julgadas irregulares, nos termos do art. 202, § 6º, do Regimento Interno/TCU, com a imputação do débito atualizado monetariamente e acrescido de juros de mora, nos termos do art. 202, § 1º, do Regimento Interno/TCU, descontado o valor eventualmente recolhido, com a aplicação da multa prevista no art. 57 da Lei 8.443/1992.
41.	No que se refere ao Município de Presidente Sarney/MA, por se tratar de pessoa jurídica de direito público, tendo sido regularmente citado e permanecido silente, mas considerando a jurisprudência do Tribunal de que a boa-fé de entes federados é presumida, conclui-se pela possibilidade de concessão de novo e improrrogável prazo de quinze dias, para o recolhimento da importância devida, atualizada monetariamente  (sem a incidência de juros moratórios) , nos termos do art. 12, §§ 1º e 2º, da Lei 8.443/1992, c/c o art. 202, §§ 2º e 3º, do RI/TCU.
PROPOSTA DE ENCAMINHAMENTO
42.	Diante do exposto, submetem-se os autos à consideração superior, propondo:
 considerar revéis os responsáveis Ciriaco Demetrio Pereira (...) , Edison Bispo Chagas (...) e o Município de Presidente Sarney/MA (...) , para todos os efeitos, dando-se prosseguimento ao processo, com fulcro no art. 12, § 3º, da Lei 8.443/1992;
b) 	julgar irregulares, nos termos dos arts. 1º, inciso I, 16, inciso III, alíneas 'b' e 'c', da Lei 8.443/1992, c/c os arts. 19 e 23, inciso III, da mesma lei, as contas de Jamily Bittencourt Soares (...) , Ciriaco Demetrio Pereira (...) e Edison Bispo Chagas (...) , condenando-os solidariamente ao pagamento das importâncias a seguir especificadas, atualizadas monetariamente e acrescidas dos juros de mora, calculadas a partir das datas discriminadas até a data da efetiva quitação do débito, fixando-lhes o prazo de quinze dias, para que comprovem, perante o Tribunal, o recolhimento das referidas quantias aos cofres do Fundo Nacional de Saúde, nos termos do art. 23, inciso III, alínea 'a', da citada lei, c/c o art. 214, inciso III, alínea 'a', do Regimento Interno/TCU - RI/TCU:
                      TRIBUNAL DE CONTAS DA UNIÃO	TC Processo 013.245/2020-1
	Data 
	Valor (R$) 

	7/7/2015
	2.620,00

	7/8/2015
	381,00

	7/8/2015
	2.501,40

	7/8/2015
	2.257,06

	7/8/2015
	2.265,00

	7/8/2015
	1.947,05

	7/8/2015
	1.745,60

	7/8/2015
	1.470,90

	7/8/2015
	917,80

	7/8/2015
	1.719,00

	7/8/2015
	2.751,40

	7/8/2015
	2.985,40

	7/8/2015
	557,50

	25/8/2015
	1.367,97

	11/9/2015
	1.333,80

	11/9/2015
	1.482,87

	11/9/2015
	1.002,21

	11/9/2015
	4.177,40

	11/9/2015
	3.905,90

	24/9/2015
	2.153,20

	28/9/2015
	2.798,60

	1º/10/2015
	2.875,85

	5/10/2015
	480,00

	5/10/2015
	2.508,00

	5/10/2015
	803,30

	5/10/2015
	592,00

	5/10/2015
	2.317,20

	5/10/2015
	400,28

	6/10/2015
	1.500,00

	6/10/2015
	1.159,37

	6/10/2015
	850,45

	6/10/2015
	3.582,00

	6/10/2015
	339,80

	6/10/2015
	964,40

	19/10/2015
	2.500,00

	12/11/2015
	2.929,25

	12/11/2015
	3.685,25

	19/11/2015
	495,94

	19/11/2015
	1.961,40

	19/11/2015
	5.404,94

	19/11/2015
	1.501,65

	19/11/2015
	308,50

	19/11/2015
	1.068,66

	19/11/2015
	1.136,98

	19/11/2015
	349,20

	19/11/2015
	3.565,75

	20/11/2015
	2.476,50

	20/11/2015
	559,00

	20/11/2015
	375,00

	20/11/2015
	840,00

	24/11/2015
	3.733,75

	24/11/2015
	2.569,50

	15/12/2015
	3.733,75

	15/12/2015
	1.965,05

	23/12/2015
	5.651,50

	30/12/2015
	2.738,00

	30/12/2015
	586,60

	30/12/2015
	2.295,00

	30/12/2015
	2.325,88

	30/12/2015
	1.785,00

	30/12/2015
	385,00

	30/12/2015
	1.352,80

	30/12/2015
	507,38

	30/12/2015
	2.070,68

	30/12/2015
	552,40

	30/12/2015
	1.200,00

	30/12/2015
	820,50

	30/12/2015
	2.129,00

	30/12/2015
	351,00

	16/2/2016
	510,00

	16/2/2016
	789,00

	16/2/2016
	2.480,40

	17/2/2016
	2.784,25

	17/2/2016
	3.262,75

	21/3/2016
	3.528,00

	21/3/2016
	2.914,00

	23/3/2016
	3.218,80

	23/3/2016
	3.285,69

	23/3/2016
	2.513,68

	23/3/2016
	4.952,36

	23/3/2016
	2.937,79

	23/3/2016
	2.436,20

	23/3/2016
	241,31

	30/3/2016
	3.274,78

	30/3/2016
	4.930,11

	30/3/2016
	1.032,89

	30/3/2016
	734,78

	19/4/2016
	2.654,00

	19/4/2016
	4.146,00

	20/4/2016
	4.325,35

	20/4/2016
	4.945,20

	6/5/2016
	3.765,80

	6/5/2016
	696,00

	6/5/2016
	782,50

	6/5/2016
	1.078,30

	6/5/2016
	3.760,30

	6/5/2016
	3.966,00

	6/5/2016
	1.380,26

	6/5/2016
	458,80

	6/5/2016
	1.442,00

	6/5/2016
	1.174,30

	10/5/2016
	4.156,33

	10/5/2016
	5.189,55

	10/5/2016
	5.567,25

	13/5/2016
	3.451,20

	18/12/2015
	2.180,95

	Total
	227.571,40

c) fixar novo e improrrogável prazo de quinze dias, a contar da notificação, com fundamento no art. 12, §§ 1º e 2º, da Lei 8.443/1992, e art. 202, §§ 2º e 3º, do RI/TCU, para que o Município de Presidente Sarney/MA (...) efetue e comprove, perante este Tribunal, o recolhimento das quantias a seguir especificadas, aos cofres do Fundo Nacional de Saúde, atualizadas monetariamente a partir das datas indicadas até a data do efetivo recolhimento, na forma prevista na legislação em vigor:
	Data 
	Valor (R$) 

	4/3/2016
	10.695,00

	4/4/2016
	10.695,00

	3/5/2016
	10.695,00

	Total 
	32.085,00

informar ao responsável pelo Município de Presidente Sarney/MA que o débito atualizado monetariamente saneará o processo e permitirá que as contas sejam julgadas regulares com ressalva, dando-se-lhe quitação, nos termos do § 4º do art. 202 do RI/TCU, ao passo que a ausência dessa liquidação tempestiva levará ao julgamento pela irregularidade das contas, com imputação de débito a ser atualizado monetariamente e acrescido de juros moratórios, nos termos do art. 19 da Lei 8.443/1992;
aplicar individualmente aos responsáveis Jamily Bittencourt Soares, Ciriaco Demetrio Pereira e Edison Bispo Chagas a multa prevista no art. 57 da Lei 8.443/1992, c/c o art. 267 do RI/TCU, fixando-lhes o prazo de quinze dias, a contar das notificações, para que comprovem, perante o Tribunal (art. 214, III, alínea 'a', do RI/TCU) , o recolhimento das dívidas aos cofres do Tesouro Nacional, atualizadas monetariamente desde a data do acórdão que vier a ser proferido por este Tribunal até a data do efetivo recolhimento, se pagas após o vencimento, na forma da legislação em vigor;
aplicar à responsável Jamily Bittencourt Soares a multa prevista no art. 58, inciso II, da Lei 8.443/1992, c/c o art. 268, do RI/TCU, fixandolhe o prazo de quinze dias, a contar da notificação, para que comprove, perante o Tribunal (art. 214, III, alínea 'a', do RI/TCU) , o recolhimento da dívida aos cofres do Tesouro Nacional, atualizada monetariamente desde a data do acórdão que vier a ser proferido por este Tribunal até a data do efetivo recolhimento, se paga após o vencimento, na forma da legislação em vigor;
autorizar, desde logo, a cobrança judicial das dívidas, caso não atendidas as notificações, na forma do disposto no art. 28, inciso II, da Lei 8.443/1992;
autorizar também, desde logo, se requerido, com fundamento no art. 26 da Lei 8.443/1992, c/c o art. 217, §§ 1º e 2º, do RI/TCU, o parcelamento das dívidas em até 36 parcelas, incidindo, sobre cada parcela, corrigida monetariamente, os correspondentes acréscimos legais, (...) ;
enviar cópia do Acórdão a ser prolatado à Procuradoria da República no Estado do Maranhão, nos termos do § 3º do art. 16 da Lei 8.443/1992, c/c o § 7º do art. 209 do Regimento Interno do TCU, para adoção das medidas cabíveis;
enviar cópia do Acórdão que vier a ser proferido ao Fundo Nacional de Saúde e aos responsáveis, para ciência;
informar à Procuradoria da República no Estado do Maranhão, ao Fundo Nacional de Saúde e aos responsáveis que a presente deliberação, acompanhada do Relatório e do Voto que a fundamentam, está disponível para a consulta no endereço www.tcu.gov.br/acordaos, além de esclarecer que, caso requerido, o TCU poderá fornecer, sem custos, as correspondentes cópias, de forma impressa; e
informar à Procuradoria da República no Estado de Maranhão que, nos termos do parágrafo único do art. 62 da Resolução TCU 259/2014, os procuradores e membros do Ministério Público credenciados nesta Corte podem acessar os presentes autos de forma eletrônica e automática, ressalvados apenas os casos de eventuais peças classificadas como sigilosas, as quais requerem solicitação formal."
2.	O Ministério Público junto a este Tribunal, representado pelo Procurador Sérgio Ricardo Costa Caribé (peça 127) , concordou com a proposta de encaminhamento oferecida pela Unidade Especializada.
É o Relatório.

não há.

Procurador Sergio Ricardo Costa Caribé.

TOMADA DE CONTAS ESPECIAL. RECURSOS DO SUS. TRANSFERÊNCIAS FUNDO A FUNDO. NÃO COMPROVAÇÃO DA BOA E REGULAR APLICAÇÃO DOS RECURSOS FEDERAIS. NÃO COMPROVAÇÃO DA ENTREGA E RECEBIMENTO DE PRODUTOS ADQUIRIDOS. FALTA DE COMPARECIMENTO DE MÉDICO DE EQUIPE DA SAÚDE DA FAMÍLIA. CITAÇÕES E AUDIÊNCIA. REVELIA DE DOIS GESTORES E DO ENTE PÚBLICO. RESPONSABILIDADE LEGAL DA SECRETÁRIA MUNICIPAL DE SAÚDE PELA GESTÃO DOS RECURSOS. ATUAÇÃO DO EX-PREFEITO COMO ORDENADOR DE DESPESAS. ATUAÇÃO DO TESOUREIRO NOS PROCESSOS DE PAGAMENTO INDEVIDOS. CONTAS IRREGULARES. DÉBITO. MULTA.

TOMADA DE CONTAS ESPECIAL (TCE)

Secretaria de Controle Externo de Tomada de Contas Especial - Secex/TCE.

Esta Tomada de Contas Especial foi instaurada pelo Fundo Nacional de Saúde - FNS, em face da não comprovação da boa e regular aplicação de recursos do Sistema Único de Saúde - SUS transferidos ao Município de Presidente Sarney/MA, nos exercícios de 2015 a 2016, na modalidade fundo a fundo.
2.	Neste Tribunal, a Secretaria de Controle Externo de Tomada de Contas Especial - Secex/TCE, na instrução à peça 90, propôs a citação dos responsáveis abaixo nominados, para que apresentassem alegações de defesa e/ou recolhessem ao Fundo Nacional de Saúde os seguintes débitos registrados no Relatório de Auditoria 16.428 (peças 23-25) , executada em 2016 pelo Departamento Nacional de Auditoria do SUS - Denasus: 
	a) Município de Presidente Sarney/MA, por se "beneficiar indevidamente de recursos federais do SUS relativos ao incentivo financeiro da Estratégia Saúde da Família-ESF a que não fazia jus, que lhe foram transferidos em razão de incorreções nas informações prestadas pelo beneficiário no Cadastro Nacional de Estabelecimentos de Saúde (CNES) ", compreendendo três parcelas no valor de R$ 10.695,00, referentes aos meses de março, abril e fevereiro de 2016, no total de R$ 32.085,00, com ofensa ao Anexo I, inciso I, da Portaria GM/MS 2.488/2011, ao art. 70, parágrafo único, da Constituição Federal, ao art. 23, § 1º, do Decreto 7.827/2012, que regulamenta a Lei Complementar 141/2012, aos arts. 7º e 8º da Lei 8.080/1990 e à Portaria/GM/MS 648/2006;
b) Sra. Jamily Bittencourt Soares, secretária municipal de Saúde, de 02/01/2013 a 20/09/2016, Sr. Ciríaco Demetrio Pereira, tesoureiro da Secretaria Municipal de Saúde - SMS de 02/01/2015 a 30/12/2016, e Sr. Edison Bispo Chagas, prefeito de 2009 a 2016, quanto à não comprovação da boa e regular aplicação dos recursos repassados pela União, em decorrência da não comprovação da efetiva entrega e recebimento de produtos no valor original de R$ 151.719,65 e de alimentos na quantia de R$ 75.851,75 (Constatações 444514 e 445208 do Relatório de Auditoria do Denasus) , resultando ofensa ao arts. 37, caput, e 70, parágrafo único, da Constituição Federal, ao art. 93 do Decreto-lei 200/1967, aos arts. 66, 138, §§ 4º e 5º, e 145 do Decreto 93.872/1986, bem como aos arts. 60 a 64 da Lei 4.320/1964.
3.	A Unidade Especializada também propôs a audiência da Sra. Jamily Bittencourt Soares quanto ao "recebimento irregular de recursos federais do SUS pelo Município de  Presidente Sarney/MA (...) , relativos ao incentivo financeiro da Estratégia Saúde da Família (ESF) , no ano de 2016, evidenciado na Constatação  447201 do Relatório de Auditoria do Denasus 16.428 (peça 23, p. 12-145) , em que a quantidade de médicos apresentada pela Secretária de Saúde do município era inferior ao número de médicos que efetivamente exerciam atividades no Programa Estratégia Saúde da Família (ESF) ."
4.	Com base na moldura fática e subjetiva acima descrita, a Secretaria de Gestão de Processos - Seproc deflagrou as comunicações processuais dirigidas ao Município de Presidente Sarney/MA (peça 100, aviso de recebimento à peça 103) , à Sra. Jamily Bittencourt Soares (peça 115, aviso de recebimento à peça 118) , ao Sr. Ciríaco Demetrio Pereira (peça 97, aviso de recebimento à peça 104) e ao Sr. Edison Bispo Chagas (peça 116, aviso se recebimento à peça 119) .
5.	Apenas a Sra. Jamily Bittencourt Soares apresentou defesa, tendo os demais responsáveis permanecido revéis. Seus argumentos podem ser sintetizados da seguinte forma:
	a) no que se refere à quantidade de médicos encontrada em atividade, aduz que o médico cadastrado prestava outro serviço no Município e recebia seu salário em outra folha de pagamento, sem prejuízo de atuação na equipe da Estratégia Saúde da Família; e
	b) no que tange à aquisição de alimentos e demais produtos sem comprovação de entrega, assevera que realizava a solicitação de produtos, cuja entrega era conferida no setor responsável, e que não tinha acesso ao gerenciador nem às senhas do sistema de pagamento.
6.	A Secex/TCE concluiu que as afirmações da Sra. Jamily Bittencourt Soares são insuficientes para afastar as irregularidades que motivaram o seu chamamento ao processo, bem como sua responsabilidade pelo dano quantificado nos autos. Portanto, sugeriu que as contas dessa responsável, assim como as dos Srs. Ciríaco Demetrio Pereira e Edison Bispo Chagas, sejam julgadas irregulares, com a condenação ao pagamento do débito solidário informado na citação e aplicação da multa prevista no art. 57 da Lei 8.443/1992, cumulada, no caso da primeira responsável, com a multa do art. 58 do referido diploma. 
7.	Diante da revelia do Município de Presidente Sarney/MA, a Secex/TCE propôs a fixação de novo e improrrogável prazo de quinze dias, a contar da notificação, com fundamento no art. 12, §§ 1º e 2º, da Lei 8.443/1992, para que efetue e comprove, perante este Tribunal, o recolhimento, aos cofres do Fundo Nacional de Saúde, do incentivo financeiro da Estratégia Saúde da Família - ESF indevidamente recebido com base em informações falsas.
8.	 O Ministério Público junto ao TCU, representado pelo Procurador Sérgio Ricardo Costa Caribé, alinhou-se ao encaminhamento sugerido pela Secex/TCE, ao qual me filio no tocante à não comprovação da entrega e recebimento de produtos e do qual divirjo, em parte, quanto à composição da equipe de saúde da família.  
9. 	Iniciando pelo ponto concordante, não é demais lembrar que cabe ao gestor incumbido de aplicar o dinheiro público nas finalidades previstas nas normas de regência o ônus de demonstrar o emprego dos recursos, mediante documentação suficiente e hábil para tanto. Esse dever decorre de imposição do ordenamento jurídico, a teor do bloco normativo composto pelas disposições do art. 70, parágrafo único, da Constituição Federal, do art. 93 do Decreto-lei 200/1967 e do art. 66 do Decreto 93.872/1986.
10.	Em relação à aquisição de alimentos e produtos, o Denasus constatou a ausência de atesto nas notas fiscais apresentadas ou outro mecanismo apto a demonstrar a entrega e o recebimento desses bens. Assim, embora tenha havido o desembolso dos recursos, não foi evidenciada a entrega das mercadorias e o cumprimento dos requisitos prévios ao pagamento, insculpidos no art. 63 da Lei 4.320/1964, ocorrência que afasta o nexo de causalidade entre os recursos federais recebidos e as despesas realizadas e, por conseguinte, impede a comprovação da boa e adequada utilização das verbas federais vinculadas ao SUS e transferidas à municipalidade.
11.	Os arts. 9º, inciso III, e 32, § 2º, da Lei 8.080/1990 (Lei Orgânica da Saúde) atribuem ao Secretário Municipal de Saúde a competência para gerir os recursos da saúde. Nesse aspecto, a Sra. Jamily Bittencourt Soares não apresentou elementos que permitam desconstituir sua responsabilidade originária.
12.	No caso dos autos, os processos de pagamento auditados pelo Denasus evidenciaram que, além da Secretária Municipal de Saúde, o Prefeito e o Tesoureiro da Secretaria atuaram na autorização e realização dos pagamentos, restando consignado que "o prefeito municipal [era] o ordenador de despesas juntamente com a Secretária Municipal de Saúde, que realiza[ram] transferências eletrônicas aos fornecedores e prestadores de serviço" (peça 23, p. 4) .
13.	Em hipóteses semelhantes, esta Corte tem interpretado que o prefeito deve responder pelo débito. Nessa linha de exegese estão os seguintes excertos de julgados que colho da ferramenta de pesquisa do Tribunal "Jurisprudência Selecionada": 
Acórdão 203/2018-TCU-Plenário (rel. min. Augusto Nardes) 
"O prefeito somente responde por irregularidades na aplicação de recursos do Sistema Único de Saúde  (SUS) caso delas participe ativamente, pois, no âmbito municipal, a direção do SUS é competência da respectiva secretaria de saúde ou órgão equivalente (art. 9º, inciso III, da Lei 8.080/1990) ."
Acórdão 12168/2019-TCU-Primeira Câmara (de minha relatoria) 
"Na ausência de evidências de que o prefeito municipal tenha participado de atos e procedimentos irregulares na aplicação de recursos do Sistema Único de Saúde  (SUS) , a responsabilidade pelas ocorrências apuradas deve recair unicamente sobre o secretário municipal de saúde, em face das disposições contidas nas Leis 8.080/1990 e 8.142/1990."
14.	Desse modo, tem aderência ao magistério jurisprudencial desta Corte a proposta da unidade instrutiva de, juntamente com a Secretária Municipal de Saúde, também responsabilizar o ex-Prefeito ante a gestão ativa dos recursos do SUS em questão. E como a realização dos pagamentos sem a documentação pertinente foi determinante para o dano apurado nos autos, faz-se presente a responsabilidade do Tesoureiro.
15.	Pela ocorrência em questão, os responsáveis Jamily Bittencourt Soares, Ciríaco Demetrio Pereira e Edison Bispo Chagas sujeitaram-se a ter suas contas julgadas irregulares, com fulcro no art. 16, inciso III, alíneas "b" e "c", da Lei 8.443/1992, e à condenação ao pagamento do débito solidário apurado, sem prejuízo da imputação de multa proporcional ao dano. 
16. 	Cabe anotar que, nos termos do Acórdão 1441/2016-TCU-Plenário (relator Ministro Benjamin Zymler, redator Ministro Walton Alencar Rodrigues) - que fixou o entendimento de que a prescrição punitiva no processo de controle externo submete-se ao prazo geral de dez anos inscrito no art. 205 do Código Civil -, a referida sanção não foi colhida pela prescrição, uma vez que a irregularidade sancionada ocorreu a partir de 2015 e o ato de ordenação da citação foi expedido em 31/03/2021 (peça 92) .
17.	Passando a examinar a ocorrência atinente à composição de equipe da Estratégia Saúde da Família, cumpre inicialmente trazer a cotejo a Constatação 447201 do Relatório de Auditoria do Denasus 16.428 (peça 23, p. 4-5) :
"Grupo: Atenção Básica
Subgrupo: ESF-PACS/PSF
Item: Composição Equipes
Constatação: O total de médicos que efetivamente exerciam atividades na Estratégia Saúde da Família, de janeiro a maio de 2016, era inferior à quantidade de equipes implantadas no DAB e cadastradas no CNES, gerando proposição de devolução no total de R$ 32.085,00 (trinta e dois mil e oitenta e cinco reais) .   
Evidência: No Relatório Teto, Credenciamento e Implantação da Estratégia Saúde da Família/DAB, constavam implantadas no período e janeiro a maio de 2016 sete equipes de Saúde da Família do Município.
Na análise realizada na produção das equipes de Saúde Família do período de janeiro a maio de 2016, no CNES e em visitas às unidades básicas de saúde, constatamos a produção de seis médicos, bem como verificamos que a profissional médica (...) , cadastrada na UBS de Canta Galo - equipe SF/SB 0006, faz a cobertura de atendimentos em duas equipes de saúde da família, tanto em sua equipe de referência quanto na equipe SF/SB 0005, vinculada à UBA de Três Furos.
As produções demonstraram que a referida médica possui maior registro de atendimentos na equipe SF/SB 0005, que não é a sua equipe de referência. Em visita in loco a equipe de auditoria encontrou-a trabalhando na UBS de Três Furos. No CNES, para a equipe SF/SB 005 consta cadastrado como médico da ESF Domingos Raimundo Soares Neto, no entanto não foram localizados os atendimentos do mesmo (sic) para o período acima citado.
O exposto evidencia a falta do profissional médico específico da equipe SF/SB 0005 por período superior ao permitido pela legislação (60 dias) . Dessa forma, o total de médicos que efetivamente exerciam atividades na Estratégia Saúde da Família em janeiro a maio de 2016 era inferior à quantidade de equipes implantadas no DAB e cadastradas no CNES, estando em desacordo com o inciso I - Especificidades da Equipe de Saúde da Família, Anexo I da Portaria GM/MS2.488;2011 e o inciso I do art. 27 da Lei Complementar 141/2012.
 (...) 
O valor [mensal] de R$ 61.475,00 das ordens bancárias corresponde a sete equipes, sendo duas equipes profissionais do programa Mais Médico ou Provab, no valor de R$ 4.000,00 por equipe, e cinco outras equipes no valor de R$ 10.695,00.
Diante do exposto, foi gerada proposição de devolução no total de R$ 32.085,00, correspondente às competências de janeiro a maio de 2016, devido à falta de um profissional médico da equipe Saúde da Família de Três Furos além do que a legislação permite. Portanto, o total de médicos que efetivamente exerciam atividades na Estratégia Saúde da Família era inferior à quantidade de equipes implantadas." (grifei) 
18.	Consoante se extrai da transcrição acima, em especial dos trechos grifados, a ocorrência em tela tem como núcleo o fato de que o total de médicos que efetivamente exerciam atividades na Estratégia Saúde da Família, entre janeiro e maio de 2016, era inferior à quantidade de equipes registrada no Cadastro Nacional de Estabelecimentos de Saúde - CNES. Por ter oferecido à população um volume de serviço menor do que permitiria o incentivo financeiro recebido da União, o ente público foi citado para responder pelo débito apurado. Já a Secretária Municipal de Saúde foi chamada, mediante audiência, em face do cadastramento irregular da equipe. 
19.	A citação do Município de Presidente Sarney/MA acerca da obtenção de proveito indevido foi fiel ao que consta do Relatório de Auditoria do Denasus. A sua inércia em oferecer alegações de defesa aliada à impossibilidade de aproveitar em seu favor as declarações da Secretária Municipal de Saúde, como será visto mais à frente, impede que se descaracterize a irregularidade em questão.
20.	Esclareço que, de modo diverso do que foi proposto pela Secex/TCE e corroborado pelo MP/TCU, diante da revelia do ente federado, não se faz necessário fixar-lhe novo e improrrogável prazo para recolhimento do débito, podendo as suas contas serem julgadas, desde logo, no mérito. Nesse sentido, cito os seguintes precedentes colhidos da ferramenta "Jurisprudência Selecionada":
Acórdão 18986/2021-TCU-Segunda Câmara (de minha relatoria) 
Acórdão 5272/2019-TCU-Segunda Câmara (rel. Ministro Raimundo Carreiro) 
Acórdão 3510/2016-TCU-Primeira Câmara (rel. Ministro José Mucio Monteiro) 
"A revelia do ente federado conduz ao julgamento do mérito de suas contas, afastando-se eventual possibilidade de concessão de novo e improrrogável prazo para que recolha o valor devido (art. 12, §§ 1º e 2º, da Lei 8.443/1992) ."
21.	Dessa maneira, cabe julgar irregulares as contas do Município de Presidente Sarney/MA, imputando-se-lhe o débito pelo qual foi citado, com fulcro no art. 16, inciso III, alínea "c", da Lei 8.443/1992.
22.	Passando a examinar a audiência da Sra. Jamily Bittencourt Soares, concordo com a análise promovida pela SecexTCE, reproduzida no Relatório antecedente, no sentido de que as razões de justificativa apresentadas pela responsável se prestaram apenas a esclarecer o modus operandi acerca do funcionamento da Secretaria de Saúde do Município de Presidente Sarney/MA, restando injustificada sua conduta de inserir e/ou manter, indevidamente, no CNES dados de profissionais de saúde, causando repasse indevido de recursos do SUS relativos ao incentivo financeiro da Estratégia Saúde da Família-ESF, nos meses de março a maio do exercício de 2016, quando deveria cuidar para que tais dados fossem atualizados com as informações das unidades de saúde e dos profissionais que efetivamente estiveram à disposição do respectivo programa. Dessarte, deve ser aplicada à então Secretária Municipal de Saúde a multa prevista no art. 58, inciso II, da Lei 8.443/1992, pelo cadastramento irregular da equipe médica.
23. 	Outrossim, deve ser autorizado o pagamento das dívidas em até 36 parcelas mensais e consecutivas, caso solicitado; a cobrança judicial das dívidas, se necessária; e o encaminhamento de cópia do Acórdão que vier a ser proferido à Procuradoria da República no Estado do Maranhão, com fundamento no art. 16, § 3º, da Lei 8.443/1992 c/c art. 209, § 7º, do Regimento Interno/TCU, e ao FNS para ciência.
	Ante o exposto, manifesto-me por que seja aprovada a deliberação que ora submeto a este Colegiado.
T.C.U., Sala das Sessões, em 11 de outubro de 2022.
MARCOS BEMQUERER COSTA
Relator